臺灣臺中地方法院臺中簡易庭民事判決
111年度中簡字第2555號
原      告  林助信律師即王昭清之遺產管理人



被      告  同盛藥品股份有限公司

特別代理人  曾琬鈴律師
上列當事人間請求塗銷抵押權登記事件，經本院於民國111年9月
20日言詞辯論終結，判決如下：
    主    文
被告應將如附表所示之抵押權登記予以塗銷。
訴訟費用新臺幣1,000元，由被告負擔。
    事 實 及 理 由
壹、程序事項
    按對於無訴訟能力人為訴訟行為，因其無法定代理人，或其
    法定代理人不能行代理權，恐致久延而受損害者，得聲請受
    訴法院之審判長選任特別代理人；本法關於法定代理人之規
    定，於法人之代表人準用之，民事訴訟法第51條第1項、第5
    2條定有明文。本件被告業經臺北市政府民國74年1月17日建
    一字第100433號函准予解散，並選任卓成家為清算人進行清
    算程序，惟清算人於80年9月7日死亡，因清算程序未完結，
    公司之法人人格仍有效存續，堪認被告現已無代表人，無法
    進行訴訟程序，原告以其對於被告為訴訟行為，因被告無法
    定代理人，恐致久延而受損害者，爰聲請本院以111年度聲
    字第172號裁定選任曾琬鈴律師為被告之特別代理人，合先
    敘明。
貳、實體事項　　
一、原告主張：被繼承人王昭清於105年5月30日死亡，遺有坐落
    台中市○區○○段○○段000○號，及同小段11之5、11之7地號土
    地（下合稱系爭房地），其繼承人均拋棄繼承，原告則經選
    任為王昭清之遺產管理人。緣被告於71年12月18日在系爭房
    地設定有如附表所示之抵押權，債權總金額為新台幣（下同
    ）395萬8592元，惟迄今未見被告有所行使該債權及抵押權
    之事實，顯然被告就其權利已罹於時效而消滅甚明，而被告
    就該債權，於原告所管理系爭房地設定有抵押權登記，已妨
    害系爭房地所有權之圓滿行使狀態，自得訴請被告塗銷登記
    ，爰依民法第767條第1項之規定提起本件訴訟等語，並聲明
    ：如主文第1項所示。
二、被告則以：原告起訴主張系爭房地所擔保之抵押債權業因請
    求權時效完成後，抵押權再因5年間不行使而消滅，然被告
    於74年1月17日經臺北市政府准許解散，亦曾於74年1月15日
    去函表明已選任原董事卓成家為清算人，詎卓成家於80年9
    月7日死亡，嗣未有繼任之清算人，依民法第141條之規定，
    本件即因被告無法定代理人，迨至選任特別代理人時起六個
    月內，其時效應不完成，故而被告對於原告之抵押債權既尚
    未罹於時效，則抵押權尚無起算除斥期間之問題，原告主張
    抵押債權及抵押權均已消滅實屬無據。並聲明：原告之訴駁
    回。
三、得心證之理由
  ㈠原告主張王昭清為系爭土地及建物之所有權人，於71年12月1
    8日設定有如附表所示之抵押權予被告，系爭抵押權之存續
    期間為1年，嗣王昭清於105年5月30日死亡，其繼承人均拋
    棄繼承，經本院以107年度司繼字第1100號裁定選任林助信
    律師為王昭清之遺產管理人等情，有系爭土地及建物之登記
    謄本、本院107年度司繼字第1100號裁定在卷可稽（見補字
    卷第37-39頁、第83-123頁），且為被告所不爭執，是原告
    上開主張，堪信為真實。
　㈡按所有人對於無權占有或侵奪其所有物者，得請求返還之。
    對於妨害其所有權者，得請求除去之。有妨害其所有權之虞
    者，得請求防止之；債之關係消滅者，其債權之擔保及其他
    從屬之權利亦同時消滅；稱普通抵押權者，謂債權人對於債
    務人或第三人不移轉占有而供其債權擔保之不動產，得就該
    不動產賣得價金優先受償之權；民法第767條第1項、第307
    條、第860條分別定有明文。又抵押權從屬於債權而存在，
    若債權不存在或確定不發生，則抵押權自不能單獨而存在，
    故抵押權之成立，以債權已存在為前提，債權若不存在，抵
    押權亦不成立（最高法院83年度台上字第2041號判決意旨可
    資參照）。另抵押權為擔保物權，具有從屬性，倘無所擔保
    之債權存在，抵押權即無由成立，自應許抵押人請求塗銷該
    抵押權之設定登記（最高法院84年度臺上字第167號民事判
    決意旨參照）。
　㈢查，經本院函詢臺中市中山地政事務所提供本件土地及建物
    之抵押權設定資料，經臺中市中山地政事務所以111年8月22
    日中山地所一字第1110009179號函覆稱：「查所列不動產抵
    押權設定案皆係71、72年件辦理，該等登記申請書件已逾土
    地登記規則第19條規定保存期限，已依規銷毀，歉無從提供
    …。」等語（見本院卷第29頁）。本院復於辯論期日訊問被
    告特別代理人：可否提出系爭抵押權的抵押債權證明？被告
    特別代理人稱：「這部分有舉證上面的困難，就是只請求鈞
    院參考鈞院另案107年度訴字第3095號判決，該判決以15年
    時效認定長期時效來作判決。」等語（見本院111年9月20日
    言詞辯論筆錄）。顯然系爭抵押權所欲擔保之債權存在與否
    ，尚屬未明，本即應由被告就系爭抵押權所擔保債權存在之
    事實先負舉證責任。然迄至本件言詞辯論終結時止，未見被
    告提出任何證據以證明系爭抵押權存續期間確有債權存在之
    事證供本院審酌，可認系爭抵押權擔保之債權不存在，揆諸
    前揭意旨，基於抵押權之從屬性，既無主債權存在，則抵押
    權亦應歸於消滅。準此，系爭抵押權設定登記既仍存在，對
    於原告林助信律師即王昭清之遺產管理人就該不動產所有權
    之圓滿行使狀態，自屬有所妨害無疑，原告林助信律師即王
    昭清之遺產管理人自得依民法第767條第1項中段之規定，請
    求被告塗銷系爭抵押權之登記。是原告以系爭抵押權妨害系
    爭土地及房屋之使用為由，訴請本院塗銷系爭抵押權，自屬
    有據；另本件既無法認定有主債權及抵押權存在，自毋庸再
    審酌系爭抵押權是否業已罹於時效，附此說明。
四、綜上所述，因系爭抵押權所擔保之債權不存在，依抵押權之
    從屬性，系爭抵押權即隨同消滅，被告自負有塗銷抵押權登
    記之義務。從而，原告依民法第767條第1項中段規定，請求
    被告塗銷系爭抵押權登記，為有理由，應予准許。
五、本件事證已臻明確，兩造其餘攻擊防禦方法及所舉證據，經
    審酌結果，與本件判決結論均無影響，爰不一一論述，附此
    敘明。
六、本件固係依民事訴訟法第427條第1項訴訟適用簡易訴訟程序
    而為之原告勝訴判決，惟按命債務人為一定之意思表示之判
    決確定或其他與確定判決有同一效力之執行名義成立者，視
    為自其確定或成立時，債務人已為意思表示，強制執行法第
    130條第1項定有明文（最高法院49年台上字第1225號亦著有
    判例可以參照）。準此，本判決主文第1項判決既係命被告
    將系爭抵押權予以塗銷，揆諸前開說明，於判決確定時無待
    執行即視為已為其意思表示，本院自毋須依職權為假執行之
    宣告，附此敘明。
七、訴訟費用負擔之依據：民事訴訟法第78條。
中　　華　　民　　國　　111 　年　　10　　月　　18　　日
                      臺灣臺中地方法院臺中簡易庭
                                  法　官　張清洲
附表：
不 動 產 標 示   面積/㎡ 權利範圍 所有權人 ①台中市○區○○段○○段000○號【門牌號碼：台中市○區○○○道0段00號6樓】   115.60 1/1 王昭清（歿） 遺產管理人 ：林助信律師 ②台中市○區○○段○○段0000地號   123 2/9（1/9遭拍賣）  ③台中市○區○○段○○段0000地號   16 2/9（1/9遭拍賣）  登記次序 抵押權人 抵 押 權 登 記 內 容    ①1-13 (727建號) 同盛藥品股份有限公司 （解散登記） 登記日期：71年12月18日 權利種類：抵押權 登記字號：字第034199號 登記原因：設定 債權額比例：29/2500 擔保債權總金額：395萬8592元 存續期間：自71年12月08日至72年12月07日 清償日期：72年12月07日 利息：無 遲延利息（率）：無 違約金：無 債務人及債務額比例：王昭清 權利標的：所有權 標的登記次序：0001 設定權利範圍：全部*****1分之1***** 證明書字號：71字第009105號 設定義務人：王昭清 共同擔保地號：建國段四小段11-5、11-7 共同擔保建號：建國段四小段727    ②3-13 (11-5地號) 同盛藥品股份有限公司 （解散登記） 登記日期：71年12月18日 權利種類：抵押權 登記字號：字第034199號 登記原因：設定 債權額比例：29/2500 擔保債權總金額：395萬8592元 存續期間：自71年12月08日至72年12月07日 清償日期：72年12月07日 利息：無 遲延利息（率）：無 違約金：無 債務人及債務額比例：王昭清 權利標的：所有權 標的登記次序：0001 設定權利範圍：全部*****9分之1***** 證明書字號：71字第009305號 設定義務人：王昭清 共同擔保地號：建國段四小段11-5、11-7 共同擔保建號：建國段四小段727    ③3-13 (11-7地號) 同盛藥品股份有限公司 （解散登記） 登記日期：71年12月18日 權利種類：抵押權 登記字號：字第034199號 登記原因：設定 債權額比例：29/2500 擔保債權總金額：395萬8592元 存續期間：自71年12月08日至72年12月07日 清償日期：72年12月07日 利息：無 遲延利息（率）：無 違約金：無 債務人及債務額比例：王昭清 權利標的：所有權 標的登記次序：0001 設定權利範圍：全部*****9分之1***** 證明書字號：71字第009305號 設定義務人：王昭清 共同擔保地號：建國段四小段11-5、11-7 共同擔保建號：建國段四小段727    
以上為正本係照原本作成。
如不服本判決，應於送達後20日內，向本院提出上訴狀並表明上
訴理由，如於本判決宣示後送達前提起上訴者，應於判決送達後
20日內補提上訴理由書（須附繕本）。如委任律師提起上訴者，
應一併繳納上訴審裁判費。
中　　華　　民　　國　　111 　年　　10　　月　　18　　日
                                  書記官  陳慧津